臺灣桃園地方法院民事判決
110年度訴字第2083號
原      告  裕融企業股份有限公司

法定代理人  嚴陳莉蓮


訴訟代理人  季佩芃律師
被      告  彭宸洳即彭桂香


            陳御哲  

上列當事人間請求撤銷信託登記等事件，本院於民國111年6月10
日言詞辯論終結，判決如下：
    主  文
被告彭宸洳、被告陳御哲間就如附表所示之不動產，於民國一○
九年七月三十日所為信託之債權行為，及於民國一○九年八月二
十一日所為所有權移轉登記之物權行為，均應予撤銷。
被告陳御哲應將如附表所示之不動產，於民國一○九年八月二十
一日以信託為原因所為之所有權移轉登記予以塗銷，並回復登記
為被告彭宸洳所有。
訴訟費用由被告連帶負擔。
    事實及理由
壹、程序事項：
    被告彭宸洳即彭桂香經合法通知，未於言詞辯論期日到場，
    核無民事訴訟法第386條各款所列情形，爰依原告之聲請，
    由其一造辯論而為判決。
貳、實體事項：
一、原告主張：被告彭宸洳於民國108年4月25日與訴外人張孟涵
    ，以共同使用車輛為由購買Mercedes-Benz廠牌、CLA250車
    型、年份2013年，車牌號碼000-0000之自小客車一台，向原
    告辦理汽車貸款新臺幣（下同）180萬元，並邀同張孟涵為
    共同發票人，共同以個人名義簽發本票一紙，約定以期付金
    31,680元，分72期攤還，並將車輛設定動產抵押予原告。詎
    料，被告彭宸洳上開債務未依約清償，尚積欠原告1,624,90
    7元，及自109年10月27日起至110年7月19日止，按週年利率
    20％計算之利息，暨自110年7月20日起至清償日止，按週年
    利率16％計算之利息，屢經原告向被告彭宸洳催討，被告仍
    拒絕清償欠款，原告並以其已取得之執行名義，對之聲請強
    制執行，經執行無效果。被告彭宸洳雖有位於桃園市○○區○○
    ○段00000地號之土地及其上同段1946建號之建物（下稱系爭
    房地），然被告彭宸洳為規避原告債權之追索，竟於109年7
    月30日將系爭房地信託移轉予被告陳御哲所有，一方面使其
    責任財產減少，另一方面造成原告不得對之強制執行，因被
    告彭宸洳名下已無財產可供清償上開債務，則被告間就系爭
    房地所為信託之債權行為及物權行為，顯有害於原告對被告
    彭宸洳之債權，為此，爰依信託法第6條第1項規定，聲請法
    院撤銷之，併類推適用民法第244條第1項、第4項規定，請
    求被告陳御哲塗銷於109年8月21日以信託為原因辦畢之所有
    權移轉登記，回復登記為被告彭宸洳所有。並聲明：㈠被告
    彭宸洳、陳御哲間就系爭房地，於109年7月30日所為信託之
    債權行為及物權行為，均應予撤銷。㈡被告陳御哲應將系爭
    房地之所有權移轉登記予以塗銷，並回復登記為被告彭宸洳
    所有。
二、被告則以：
㈠、被告彭宸洳經合法通知，未於言詞辯論期日到場，亦未提出
    任何書狀作何聲明或陳述。
㈡、被告陳御哲部分：被告彭宸洳於109年7月19日信託系爭房地
    予訴外人郭俊賢，雙方並訂有信託契約書及本票，並由郭俊
    賢依雙方訂立之信託契約書內容，將系爭房地於109年8月18
    日複信託予被告陳御哲。且本件既為汽車貸款案件，則應有
    設定動產之擔保，原告主張被告無其他可供執行之財產應無
    理由。另本件系爭房地之信託係於109年8月21日登記，且早
    於109年7月30日發生，而原告主張之債權，係基於110年1月
    15日作成之本票裁定，則原告在本件信託登記後始取得債權
    ，自不應許其以事後取得之債權溯及行使撤銷權。退步言之
    ，縱認被告上開抗辯無理由，本件信託登記所載之受益人為
    被告彭宸洳，信託關係消滅時，信託財產之歸屬為委託人即
    被告彭宸洳，顯然本件係屬自益信託，原告請求撤銷信託債
    權及物權行為，顯屬無據等語，資為抗辯。並聲明：原告之
    訴駁回。
三、原告主張被告彭宸洳尚積欠其借款債務本金1,624,907元及
    利息未清償，而被告彭宸洳前為系爭房地之所有權人，嗣將
    系爭房地以信託為原因移轉登記予被告陳御哲名下，致其無
    從對系爭房地為強制執行，且被告彭宸洳已無其餘財產足以
    清償債務等情，業據其提出本院110年度司執字第49001號債
    權憑證、被告於108年4月25日簽發之本票、建物第二類謄本
    及地籍異動索引、土地及建物登記第一類謄本、分期付款暨
    債權讓與契約書等件影本在卷為證（見本院卷第9至19頁、
    第61至67頁、第137至139頁），並經本院依職權調取桃園市
    八德地政事務所110年11月11日德地登字第1100010301號函
    暨所附109年德楊登跨字第3040號登記申請書全卷影本在卷
    可稽（見本院卷第33至48頁），且為被告陳御哲所不爭執（
    見本院卷第102頁）。又被告彭宸洳對於原告主張之事實，
    已於相當時期受合法之通知，而於言詞辯論期日不到場，亦
    未提出任何書狀爭執，依民事訴訟法第280條第3項準用第1
    項之規定，視同自認。據上，原告上開之主張，堪信為真正
    。
四、得心證之理由：
㈠、按信託行為有害於委託人之債權人權利者，債權人得聲請法
    院撤銷之，信託法第6條第1項定有明文。又對信託財產不得
    強制執行。但基於信託前存在於該財產之權利、因處理信託
    事務所生之權利或其他法律另有規定者，不在此限，信託法
    第12條第1項亦定有明文。次按，信託法第6條所稱「有害於
    債權人之權利」，應視債務人是否因系爭土地信託，致債權
    陷於清償不能、或困難等狀態而定之。若債務人尚有資產足
    以清償債務時，系爭信託行為對於債權既無妨礙，即不得聲
    請法院撤銷之；如已致債權陷於清償不能或困難，即屬有害
    於債權，得聲請撤銷（臺灣高等法院暨所屬法院107年法律
    座談會民事類提案第9號研討結果參照）。
㈡、經查，被告彭宸洳前於108年4月25日因購買汽車向原告借款1
    80萬元，同時簽發本票一紙以作擔保，惟上開借款債權，被
    告彭宸洳僅償還部分金額，尚積欠本金1,624,907元及利息
    ，因未依約清償借款，經原告向法院聲請臺灣臺中地方法院
    110年度司票字第297號本票裁定，並持以向本院聲請對被告
    彭宸洳強制執行，僅部分受償35,302元後，經本院核發110
    年度司執字第49001號債權憑證等情，此有本院110年度司執
    字第49001號債權憑證、被告彭宸洳108年4月25日所簽發之
    本票一紙、分期付款暨債權讓與契約在卷為證（見本院卷第
    9至11頁、第137至139頁）。而被告彭宸洳將其名下之系爭
    房地以信託為原因移轉登記予被告陳御哲後，依信託法第12
    條第1項前段之規定，原告即不得對之強制執行，而被告彭
    宸洳名下已無其他財產，則對原告而言，被告彭宸洳上開信
    託行為，已致上開借款債權陷於清償不能或困難，自屬有害
    債權。故原告依信託法第6條第1項規定，請求撤銷被告間就
    系爭房地所為之信託債權行為及物權行為，核屬有據。被告
    陳御哲雖辯稱其係因郭俊賢與被告彭宸洳間之信託契約，始
    受郭俊賢所託，擔任本件之受託人云云。惟觀諸本件信託登
    記之申辦資料，依其上所載係由被告彭宸洳信託登記予被告
    陳御哲，並無被告陳御哲所稱郭俊賢所為之信託登記，且為
    被告陳御哲所不爭執（見本院卷第144頁），其復未能提出
    任何證據以實其說，是被告陳御哲上開抗辯，自不可採。
㈢、又按債務人所為之無償行為，有害及債權者，債權人得聲請
    法院撤銷之。債務人所為之有償行為，於行為時明知有損害
    於債權人之權利者，以受益人於受益時亦知其情事者為限，
    債權人得聲請法院撤銷之。債權人依第1項或第2項之規定聲
    請法院撤銷時，得並聲請命受益人或轉得人回復原狀。民法
    第244條第1項、第2項、第4項前段定有明文。又信託法第6
    條第1項係為防止委託人藉成立信託脫產，害及其債權人之
    權益，故參考民法第244條第1項之規定，於信託法第6條第1
    項規定信託行為有害於委託人之債權人之權利者，債權人得
    聲請法院撤銷之，觀諸其立法理由即明。由此可知，信託法
    第6條第1項與民法第244條第1項所規範之事項相類似，而信
    託法並未如民法第244條第4項規定「債權人得並聲請命受益
    人或轉得人回復原狀」，基於平等原則及社會通念，自有類
    推適用予以補充之必要。則於債權人依信託法第6條第1之規
    定撤銷信託行為時，應得類推適用民法第244條第1項、第4
    項規定，並聲請命受益人或轉得人回復原狀。
㈣、次查，本院既認定原告得依信託法第6條第1項規定，請求撤
    銷被告間就系爭房地於109年7月30日所為信託之債權行為，
    及109年8月21日所為所有權移轉登記之物權行為，則原告類
    推適用民法第244條第4項規定，請求被告陳御哲將系爭房地
    於109年8月21日以信託為原因所為之所有權移轉登記予以塗
    銷，並回復登記為被告彭宸洳所有，即屬有據。
五、綜上所述，原告依信託法第6條第1項、類推適用民法第244
    條第1項、第4項規定，請求如主文第一、二項所示，為有理
    由，應予准許。
六、本件事證已臻明確，兩造其餘攻擊防禦方法及所提之證據，
    經本院審酌後，核與判決之結果不生影響，爰不逐一論列，
    附此敘明。
七、據上論結，原告之訴為有理由，依民事訴訟法第78條、第38
    5條第1項前段、第85條第1項前段，判決如主文。
中　　華　　民　　國　　111 　年　　6 　　月　　29　　日
                  民事第三庭    法　官　張世聰
正本係照原本作成。
如對本判決上訴，須於判決送達後 20 日內向本院提出上訴狀。
如委任律師提起上訴者，應一併繳納上訴審裁判費。
中　　華　　民　　國　　111 　年　　6 　　月　　30　　日
                               書記官  張詠昕　　　　　　　　　　　　　　　　　　　　　　　
附表
㈠、土地標示
土地坐落     面積  (㎡)   權利   範圍 縣市 鄉鎮市區 段 地號   桃園市 楊梅區 頭重溪段 215-3  3885 10000分之46 

㈡、建物標示
 建號   建物門牌 主要建材  面積（㎡） 權利範圍 1946號 桃園市○○區○○路○段000巷00號 鋼筋混凝土造 1 層：51.49 ------------ 附屬建物： 陽台：5.01  1分之1